臺灣高等法院民事判決
110年度上字第171號
上  訴  人  大恭化學工業股份有限公司

法定代理人  鄧加惠  
訴訟代理人  劉明益律師
被  上訴人  鄭文淵  
訴訟代理人  蔡銘書律師
上列當事人間請求確認通行權等事件，上訴人對於中華民國109
年12月30日臺灣新北地方法院107年度訴字第3118號第一審判決
提起上訴，被上訴人並為訴之追加，本院於111年2月23日言詞辯
論終結，判決如下：
    主      文
原判決關於確認通行權存在及命上訴人容忍、不得妨礙通行，暨
除確定部分外訴訟費用之裁判均廢棄。
上開廢棄部分，被上訴人在第一審之訴駁回。
追加之訴駁回。
第一（除確定部分外）、二審訴訟費用（含追加之訴部分），均
由被上訴人負擔。 　　　　
    事實及理由
按第二審訴之變更或追加，非經他造同意不得為之，但請求之
  基礎事實同一者，不在此限，民事訴訟法第446條第1項、第25
  5條第1項第2款定有明文。查本件被上訴人在原審依民法第787
  條之規定，請求確認被上訴人對上訴人所有坐落新北市○○區○○
  段000地號土地（下稱634號土地、面積1249.95平方公尺）如
  附圖方案1所示暫編地號634㈠部分土地（下稱系爭甲案、面積2
  93.86平方公尺）有通行權存在；上訴人應容忍被上訴人在前
  項通行範圍內土地通行，且不得有妨礙被上訴人通行之行為。
  嗣上訴人上訴後，被上訴人另追加主張其請求通行土地範圍內
  有上訴人所有如附圖2甲案所示粉色貨櫃（下稱系爭貨櫃、面
  積14.48平方公尺），請求上訴人應將上開地上物除去（見本
  院卷第302頁）。經核被上訴人追加請求之基礎事實，均係本
  於民法第787條通行權規定所衍生之爭執，核與前揭規定無不
  合，且經上訴人同意（見本院卷第302頁），應予准許。
次按確認法律關係之訴，非原告有即受確認判決之法律上利益
  者，不得提起之，民事訴訟法第247條第1項定有明文。而所謂
  即受確認判決之法律上利益，係指法律關係之存否不明確，原
  告主觀上認其在法律上之地位有不安之狀態存在，且此種不安
  之狀態，能以確認判決將之除去者而言（最高法院52年台上字
  第1240號判決先例意旨參照）。查被上訴人主張其所有之新北
  市○○區○○段000地號土地（下稱633號土地）就上訴人所有之63
  4號土地有通行權存在，既經上訴人否認，且就被上訴人主張
  通行之範圍亦為爭執，是兩造就袋地通行權之法律關係是否存
  在，在被上訴人主觀上認有不安狀態存在，即屬不確定；而此
  種不確定之狀態復得以本確認判決加以除去，揆諸前開意旨，
  被上訴人提起本件確認之訴，堪認有即受確認判決之法律上利
  益，先予敘明。
被上訴人主張：伊所有之633號土地為袋地，且屬農業用地，有
  進行農作使用，設置農舍、倉儲設備、集貨場等必要設施，及
  大型農耕設備、機具或車輛通行之需求，對外須經由上訴人所
  有之634號土地通行至新北市五股區成泰路3段（下稱成泰路3
  段），最為直接且便利，而634號土地現況大部分區域供作停
  放汽車使用，故上訴人僅須提供部分土地予伊設置通路通行，
  其餘部分仍得使用，於該地影響輕微，實屬對鄰地影響最少之
  通行方案。又一般農業耕作使用所需機具設備及車輛進出所需
  寬度、農舍建築所需之車輛進出及通行上之安全，道路寬度應
  有5公尺始能為通常之使用，而有以寬5公尺之道路通行634號
  土地之必要，爰依民法第787條第1項之規定提起本訴，請求確
  認伊對634號土地有系爭甲案之通行權存在；上訴人應容忍伊
  通行，且不得有妨礙通行之行為。並於本院追加主張上訴人所
  有之系爭貨櫃，阻擋伊之通行，上訴人應將系爭貨櫃拆除等語
  。
上訴人則以：633地號土地得利用第三人所有之新北市○○區○○段
  000○000○000地號土地（下分稱648、649、690號土地）而以如
  附圖2丁案所示通行方式（下稱系爭丁案），始為對周圍地損
  害最少之處所及方法。倘認被上訴人得以系爭甲案通行，路寬
  應僅為3公尺。又系爭貨櫃並非伊放置等語，資為抗辯。
原審為被上訴人一部勝訴、一部敗訴之判決，即判確認通行權
  存在；命上訴人應容忍被上訴人通行，不得有妨礙行為，並駁
  回被上訴人其餘之訴。上訴人就其敗訴部分聲明不服，提起上
  訴，上訴聲明：㈠原判決不利上訴人部分廢棄。㈡上開廢棄部分
  ，被上訴人於第一審之訴駁回。被上訴人答辯聲明：上訴駁回
  。並於本院追加聲明：上訴人應將系爭貨櫃拆除。上訴人答辯
  聲明：追加之訴駁回（被上訴人對其敗訴部分，未據聲明不服
  ，非本院審理範圍，不贅）。
被上訴人主張伊為633號土地所有權人，上訴人為634號土地所
  有權人，633號土地因周圍並無公路聯絡，屬於袋地等情，為
  上訴人不爭執（見本院卷第303頁），並有土地登記謄本在卷
  可稽（見原審司調卷第29頁、原審卷㈢第47頁），自堪信為真
  實。　　
被上訴人主張伊所有之633號土地對於上訴人所有之634號土地
  有通行權，上訴人應容忍伊通行，不得有妨礙行為，且應將系
  爭貨櫃拆除，然為上訴人所否認，並以前詞置辯。茲查：
　㈠按土地因與公路無適宜之聯絡，致不能為通常使用時，除因
    土地所有人之任意行為所生者外，土地所有人得於通行必要
    之範圍內，擇其周圍地損害最少之處所及方法，通行周圍地
    以至公路，此觀民法第787條之規定甚明。所謂得通行之周
    圍地，並不以現為道路，或係最近之聯絡捷徑為限，且其通
    行範圍以使袋地得為「通常使用」為已足，不得因通行權人
    個人特殊用途、或道路是否整齊美觀之市容考量，而損及周
    圍地所有人之利益。而能否為通常使用，則須斟酌袋地之位
    置、地勢、面積、用途、社會環境變化等因素綜合判斷。（
    最高法院108年度台上字第2645號判決意旨參照）。
　㈡經查，633號土地為袋地，為兩造所不爭執，已如前述。而65
    0、651號土地亦為被上訴人所有，亦為被上訴人自承在卷（
    見本院卷第131頁），並有土地登記謄本附卷可佐（見原審
    卷㈠第29至31頁），此部分事實先堪認定。　
　㈢被上訴人主張633號土地以系爭甲案通行，為對周圍地損害最
    少之處所及方法，則為上訴人所否認，並辯稱：系爭丁案始
    為被上訴人通行必要之範圍等語。然查，被上訴人係以步行
    方式，由同段652號土地經過同段651號土地，進入633號土
    地，業據被上訴人陳述在卷（見本院卷第131頁）。而652號
    土地目前鋪設水泥路面，畫有停車格，預計作為出租停車場
    使用，651、652號土地邊界有鋪設斜面水泥，可從652號土
    地抵達651號土地等情，有本院勘驗筆錄在卷可稽（見本院
    卷第180頁），可見633號土地可經由同為被上訴人所有之65
    1號土地出入，則被上訴人主張其所有之633號土地有通行63
    4號土地之必要，已非無疑。
　㈣次查，634號土地業鋪設水泥路面，現由上訴人出租予他人，
    作為洗車場、停車場使用。系爭甲案係通過634號土地南側
    至成泰路3段，面積293.86平方公尺，該案通行範圍內有他
    人搭建之綠色鐵皮圍籬、鐵柱，及系爭貨櫃、變電箱存在，
    而633、634號土地間隔有水溝，水溝寬約2.1公尺，兩塊土
    地高低落差約2.1公尺，有原審勘驗筆錄、土地複丈成果圖
    、照片、本院勘驗筆錄存卷可參（見原審卷㈠第127至128、1
    93至197頁、原審卷㈡第135至137、147至149、167頁、本院
    卷第179至181、167至169、195、243至245頁）。系爭丁案
    則係通過第三人所有之648、649、690號土地後與被上訴人
    所有之650號土地相接，面積404.92平方公尺，649、650號
    土地目前為農業使用，648、690號土地則為空地、鋪有柏油
    ，649號土地上開有農路，最窄處寬2.5公尺，可通行機車，
    648、649、650、654號土地間溝渠為該等土地所有人早期共
    同開設而共有，有本院勘驗筆錄、土地複丈成果圖、照片附
    卷可考（見本院卷第179至181、195、225至229頁）。被上
    訴人若採系爭甲案通行，除受第三人之圍籬、鐵柱、變電箱
    阻礙外（此部分被上訴人未請求拆除），尚須拆除系爭貨櫃
    ，且因633、634號土地有高低落差，亦須架橋或墊高引道，
    且因使用通行面積占634號土地面積23.52%（293.96/1249.9
    5=23.52%），將導致上訴人租金收益大幅減少；若採系爭丁
    案通行，因649號土地現已有農路存在，又648、649、650、
    654號土地間溝渠為該等土地所有人共有，溝渠亦經常乾涸
    （見本院卷第229頁），足供被上訴人農業之通常使用；且
    使用通行面積僅占648、649、690號土地面積13.99%、5.59%
    、1.02%（648、649、690號土地面積迭為169.39、6961.86
    、286.50，見原審卷㈠第269頁、原審卷㈢第49至67頁，使用
    通行面積迭為23.17、388.82、2.93平方公尺），648、649
    、650號土地所受影響極微。綜合上情，被上訴人主張系爭
    甲案屬於對周圍地損害最少之方式云云，顯非可採。　　
　㈤從而，被上訴人主張其符合民法第787條第1項規定，就上訴
    人633號土地上有系爭甲案通行權，上訴人應容忍其通行，
    不得有妨礙通行之行為，並請求拆除系爭貨櫃云云，洵無可
    採。
綜上所述，被上訴人依民法第787條第1項規定，請求確認其就6
  33號土地有系爭甲案通行權存在，上訴人應容忍其通行，不得
  有妨礙通行之行為，均為無理由，不應准許。原審就此為上訴
  人敗訴之判決，尚有未洽。上訴意旨指摘原判決此部分不當，
  求予廢棄，為有理由，爰由本院將原判決此部分予以廢棄，改
  判如主文第2項所示。另被上訴人追加請求上訴人應拆除系爭
  貨櫃部分，亦為無理由，併予駁回。
本件事證已臻明確，兩造其餘之攻擊或防禦方法及所用之證據
  ，經本院斟酌後，認為均不足以影響本判決之結果，爰不逐一
  論列，附此敘明。
據上論結，本件上訴為有理由，追加之訴為無理由，判決如主
  文。
中　　華　　民　　國　　111 　年　　3 　　月　　16　　日
                  民事第五庭   
                      審判長法  官  賴劍毅
                            法  官  洪純莉
                            法  官  陳君鳳
正本係照原本作成。
如不服本判決，應於收受送達後20日內向本院提出上訴書狀，其
未表明上訴理由者，應於提出上訴後20日內向本院補提理由書狀
（均須按他造當事人之人數附繕本）上訴時應提出委任律師或具
有律師資格之人之委任狀；委任有律師資格者，另應附具律師資
格證書及釋明委任人與受任人有民事訴訟法第466條之1第1項但
書或第2項所定關係之釋明文書影本。如委任律師提起上訴者，
應一併繳納上訴審裁判費。
中　　華　　民　　國　　111 　年　　3 　　月　　16　　日

  　　　　　　　　　　　　　書記官  郭姝妤